【裁判字號】    92,上訴,643
【裁判日期】    920610
【裁判案由】    誣告
【裁判全文】
臺灣高等法院臺中分院刑事判決                  九十二年度上訴字第六四三號
    上  訴  人
    即  被  告  戊○○
右上訴人因誣告案件，不服臺灣臺中地方法院九十一年度訴字第一八七六號，中華民
國九十二年二月二十四日第一審判決（起訴案號：臺灣臺中地方法院檢察署九十一年
度偵字第一一○六二號），提起上訴，本院判決如左：
    主      文
原判決撤銷。
戊○○無罪。
    理      由
一、公訴意旨略以：被告戊○○明知所有之新臺幣（下同）三十萬元係借予乙○○周
    轉，並非委由丁○○保管，竟於民國九十年四月十一日，意圖使丁○○受刑事處
    分，委任不知情之萬泰法律事務所人員丙○○代為撰寫自訴狀，虛構「緣自訴人
    與被告丁○○係屬舊識，八十九年十二月二十六日，自訴人欲前往北部處理事情
    ，因手邊有現款三十萬元攜帶身邊極不方便又不安全，本想存放銀行，但銀行己
    下班，於是在友人處（臺中市○○路）將三十萬元寄放被告丁○○代為保管，言
    明九十年二月二十五日無息歸還，詎料屆期自訴人欲取回，被告丁○○先藉詞拖
    延，到無法再拖延時，便置之不理，避不見面、行蹤不明，自訴人遍尋不著，始
    知被侵占‧‧。」等關於侵占之不實情事，再委由丙○○於九十年四月十一日向
    臺灣臺中地方法院遞狀提出丁○○涉犯侵占罪之自訴，因認被告戊○○涉有刑法
    第一百六十九條第一項誣告罪嫌。
二、按犯罪事實應依證據認定之，無證據不得推定其犯罪事實，刑事訴訟法第一百五
    十四條定有明文。又不能證明被告犯罪者，應諭知無罪之判決，刑事訴訟法第三
    百零一條第一項亦有明定。再認定不利於被告之事實須依積極證據，茍積極證據
    不足為不利於被告事實之認定時，即應為有利被告之認定（最高法院三十年上字
    第八一六號判例參照）。次按誣告罪之成立，以告訴人所訴被訴人之事實必須完
    全出於虛構為要件，若有出於誤會或懷疑有此事實而為申告，以致不能證明其所
    訴之事實為真實，縱被訴人不負刑責而告訴人本缺乏誣告之故意，亦難成立誣告
    罪名（最高法院四十四年臺上字第八九二號判例參照）。
三、公訴人認被告戊○○涉犯誣告罪嫌行為，無非係以被告明知於八十九年十二月二
    十六日間仍在監服刑，竟仍虛構上開侵占之不實事項提起自訴，顯非出於誤會或
    懷疑，而確有誣告被害人丁○○之故意，業據被害人丁○○供述綦詳，並有法務
    部全國檢察官線上查詢刑案人犯在監所最新資料報表一份附卷為其論據。訊之被
    告戊○○堅決否認犯誣告罪行，辯稱：因伊將三十萬元借予證人乙○○，故自乙○○處取得丁○○所簽立之保管條，為求順利討回借款，乃於九十年四月九日至
    萬泰法律事務所，以臺語告知丙○○有關乙○○借款給丁○○之經過，並留下保
    管條委任丙○○繕狀處理，嗣丙○○打電話告知伊書狀已遞呈法院，惟伊並未收
    到繕本，無從得知詳細內容，直至該案開庭審理伊始知悉書狀內容有誤，即當庭
    陳述實際經過，顯見伊絕無誣告丁○○之故意，況丁○○亦自承保管條確係其所
    親自書寫，並非伊憑空捏造，自與誣告罪之構成要件不合等語。經查：
（一）被告於臺灣臺中地方法院九十年自字第二七七號侵占案件第一次開庭訊問時即
      供稱：「‧‧本案的三十萬元是我交給我女朋友乙○○，由乙○○借給被告，
      被告並開自訴狀後檢附之保管條予我女友乙○○，因為該筆錢是我拿出來，故
      由我出面告被告，當初被告與乙○○約定應於九十年二月二十五日返還借款，
      但屆期未還，被告不見蹤影。」等語（見該卷第二二頁反面）；於本案偵查中
      供稱：「（你是否在九十年四月十一日對丁○○向臺中地方法院九十年自字二
      七七號侵占自訴？）是。我請代書幫我代筆，當初我是借錢給乙○○《筆錄誤
      載為林芳枝》‧‧。」等語（見偵查卷第六三頁）；於原審供稱：「（你找代
      書時，你如何跟代書說？）我跟代書說我要錢。（代書幫你寫好自訴狀，有無
      給你看自訴狀？）沒有，他說他要幫我送，我真的不知道自訴狀內容，且我在
      臺中地方法院開庭講的也跟自訴狀不一樣，我有把實情講出來。（你到底跟代
      書如何說？）我跟他說我要錢，就把保管條拿給代書。」、「（為何告丁○○
      ？）我借錢給乙○○，乙○○就把保管條交給我。（你為何借錢給乙○○？）
      在四月份乙○○說她有欠人家錢，替丁○○調錢，說丁○○有跟乙○○借錢，
      欠她錢，我就替她還錢，她就把保管條給我。（為何要在臺中告乙○○？）我
      不懂法律，我找不到人，才找律師事務所幫我寫狀紙‧‧。」、「（你到事務
      所如何跟證人說你要告丁○○的事情？）我跟證人說我要討錢，當初是乙○○
      要去臺北之前將錢交給丁○○。（為何乙○○要把錢交給丁○○？）是丁○○
      跟乙○○借錢。（你有無跟證人說是丁○○向乙○○借錢？）有。我當時是用
      臺語跟證人說。」、「（證人有無打電話跟你說？）有，他說自訴狀已經送出
      去，我也不知道是不是我的名字，法院傳票寄來，我才知道是用我的名字。」
      等語（見原審卷第一七頁、第一八頁、第二七頁、第四二頁、第四五頁）；於
      本院供稱：「（你是怎麼告訴丙○○的？）我說乙○○替丁○○借錢，乙○○
      有將錢匯給丁○○，我並將保管條拿出來給丙○○。」、「（本件你是如何告
      訴丙○○？）我告訴他，是乙○○在敦化路將錢交給丁○○，這件事是乙○○
      跟我講的‧‧。」、「（是否乙○○叫你去告的？）乙○○說錢是我拿出來還
      的，就由我出面去找代書。（乙○○是否將這債權轉讓給你？）是因為我幫乙○○還錢，她說這筆錢就由我去要回來。」等語（見本院卷第四五頁、第五三
      頁、第七○頁）。綜觀被告所述乙○○因丁○○向其借款不還，始向被告借款
      三十萬元週轉清償，乙○○並將丁○○所簽立之保管條交付被告，由被告負責
      催討乙節前後一致，核與證人乙○○於本院證稱：「（丁○○的三十萬元，你
      是如何交給她？）我是用匯款的。（事後這筆錢無法清償，妳是如何告訴戊○○？）丁○○向我借錢，我去向別人調錢來借她，因為丁○○一直不還我錢，
      我找不到丁○○的人，我的利息負擔很重，戊○○說他有，他先幫我把這筆錢
      還掉，我說這筆錢就由他去要。（戊○○是否知道這筆錢是你借來借給丁○○
      ？）他知道。（你有交保管條給戊○○？）有的。（是你自己要去告丁○○或
      是戊○○要告的？）是我叫戊○○去告的。」等語（見本院卷第七一頁、第七
      二頁）相符，足徵被告係於受讓乙○○對丁○○之債權後，因丁○○置之不理
      追索無著，始欲訴請丁○○清償借款，惟因不熟悉法律，而向證人丙○○諮詢
      。
（二）證人丙○○於原審證述：「（當天情形？）被告當天來說臺語，我對臺語也不
      太清楚，被告說乙○○把錢交給丁○○，而時間到丁○○避不見面，錢也不還
      給乙○○，被告說他找很多次張小姐，且當天我也有二個客人，我也很忙，被
      告交代完就走，過了二、三天我才寫，陰錯陽差我才寫成自訴人把錢放在丁○○那邊。（為何寫成自訴人戊○○把錢放在丁○○那邊？）當天我很忙，被告
      又說臺語，我只問戊○○時間、地點、誰去北部處理事情。（被告說何人去北
      部處理事情？）我聽是被告。（被告當天有無交給你保管條？）有。（被告當
      天是否跟你說乙○○把錢借放在丁○○那邊？）是。」、「（可否詳述被告到
      事務所委託之情形？）當時我有二、三位客人，被告是說臺語我也聽不太清楚
      ，我只問被告地點、時間，我紀錄完以後，到二、三天後，才寫狀紙，我把乙○○寫成戊○○‧‧。（那時被告只有說發生時間、地點，有無講其他？）當
      時被告也有講乙○○把錢交給丁○○，當時我忙‧‧事隔一年，被告來找我，
      我再慢慢想起，當時確實是乙○○把錢借給丁○○，丁○○也有寫保管條。（
      被告有無明確講乙○○把錢借給丁○○？）有。（被告來你們事務所是要做什
      麼？）被告跟我說要告丁○○詐欺。（狀紙為何寫侵占？）經過被告說完後，
      我以被告所講內容跟我律師講，律師知道這錢是借的，我跟律師研究結果構成
      侵占，故訴狀寫成侵占。但被告目的是要把錢拿回來。（被告有無明確說要告
      刑事？）被告主張要告刑事。‧‧但他不是很確定。（被告是說錢是乙○○放
      在丁○○那邊，是借給丁○○？）被告是說乙○○把錢借給丁○○。（狀紙為
    何寫放在丁○○那邊保管？）當時有二個當事人，我先把重點記下來，我又隔
      了二、三天才寫狀紙，當時有所誤會。當時被告是說交給她保管。事隔一年多
      被告因本案來找我，被告才跟我說錢是借的。（你為何跟葉律師說錢是借的？
      ）當時我真的記不起來，我真的沒有印象是跟律師說是保管還是借的。當時被
      告有拿保管條。我不確定當時聽成怎麼樣。但我確定我有跟律師研究過應該是
      侵占罪。（被告是否有說是乙○○把錢交給丁○○保管？）被告是說乙○○把
      錢借給丁○○。（為何訴狀寫交給丁○○保管？）事隔太久我不曉得為何這樣
      寫。當時我因太忙，又時間緊湊沒有將狀紙拿給被告。」、「（被告說他沒有
      跟你說要告刑事案件，他只是要把錢拿回來有何意見？）事實上被告民事也有
      告過，我就跟被告說我跟律師研究一下，看要告什麼，且我也有打電話跟被告
      說要告侵占。（何時打電話跟被告說要告侵占？）在遞狀之前打電話給被告，
      也取得被告同意要告侵占罪。也有跟被告說這個行為要告侵占，錢拿回來的機
      會很大。（是否有跟被告說明什麼樣的行為會構成侵占？）就說錢不還，然後
      又有保管條，這個行為構成侵占。（你打電話給被告說要告丁○○侵占，以被
      告名義去告？）我有跟被告說以乙○○名義去告。（你打電話有跟被告說，為
      何自訴狀寫成這樣？）我確定有打電話，我有告訴被告以他名義去告。」、「
      （證人葉涵德說，你曾跟他說被告將錢交給對方保管，有何意見？）沒有意見
      。被告跟我講說他把錢交給對方保管，並提出保管條給我看。」等語（見原審
      卷第二五頁、第二六頁、第三八頁至第四一頁、第四三頁、第四四頁、第五八
      頁）；於本院證述：「（本件被告自訴丁○○涉嫌侵占的狀紙是你寫的？）是
      的。（你是依據什麼來撰寫的？）戊○○告訴我，錢是乙○○交給丁○○保管
      ，他還有拿保管條給我，他是用臺語說的，我的臺語不靈光，而且我當時還有
      二個客人。（你寫完狀紙之後有打電話告訴戊○○要用他的名義去告，來向他
      確認？）我記得我沒有告訴他自訴人是誰，沒有告訴他內容。（對你於原審中
      所言有何意見？）我沒有講得很詳細，我只說『楊先生就照著你的意思，你錢
      交給對方保管，有交付保管條，後來對方沒有還錢』，這件我有請教律師，本
      件錢是由我自己收的，因為我在事務所沒有薪水的，是事後傳票來了之後，才
      知道陰錯陽差自訴人寫成戊○○。（他告訴你乙○○錢是借給丁○○或是交給
      她保管？）他說是交給她保管，有保管條，送狀前我只有大約描述內容，沒有
      詳述。」等語（見本院卷第五二頁、第五三頁），綜觀證人丙○○上開證詞，
      就被告委任當時告知內容究係丁○○向乙○○借款；抑或乙○○將錢交由丁○○保管；抑或被告將錢交由丁○○保管，反覆其詞，足徵證人丙○○無法確定
      被告所述內容為何。然證人丙○○就被告係使用臺語溝通、被告交付保管條時
      間、當時有無其他顧客在場、詢問被告事項、撰寫自訴狀時間、有無送達自訴
      狀繕本供被告核對、何時打電話通知被告之證述前後一致，亦與被告上開供述
      相符，此部分證詞尚堪採信。另觀之證人葉涵德即萬泰法律事務所律師於原審
      證稱：「（丙○○是否在萬泰事務所擔任助理？）他不能算是助理，他是幫忙
      送文件到法院。（丙○○有無負責幫人寫狀紙？）我沒有叫他幫忙寫狀紙。」
      等語（見原審卷第五七頁、第五八頁），可知繕寫書狀非屬證人丙○○之工作
      範圍，且其又不具專業律師資格，則丙○○在與被告溝通所諮詢事項時，能否
      以法律觀點剖析問題；深究當事人問題重點所在；提供妥善解決當事人紛爭之
      方法，及注意撰寫書狀完畢後應交由當事人確認無訛等事項，即非無疑，況承
      前述，被告既亟欲解決紛爭，衡情當會就證人丙○○詢問事項據實以告，而證
      人丙○○因當時另有其他客人在場，且未能充分瞭解被告以臺語所述之事情始
      末，致對全部事實未能完全瞭解，即遽以保管條所載內容（詳後述），加入渠
      主觀上瞭解之部分事實，嗣又未將自訴狀繕本送達被告供其確認無訛後再遞交
      法院，上開自訴狀所載內容顯係證人丙○○未能充分瞭解被告以臺語所述之事
      情始末，對事實有所誤認所致，該等事實並非出於被告之虛構，尚難因證人丙○○對事實有誤認而遽認被告有誣告之故意，被告所辯無誣告之故意等語，堪
      以採信。
（三）證人葉涵德於原審固證稱：「（丙○○有無跟你談論過被告戊○○要向丁○○
      收錢？）沒有。（《提示自訴狀》對自訴狀所載之案情有無印象？）我印象丙○○有一次跟我說有一個人，將錢放在對方手上保管，錢不還給對方，丙○○
      問我這是侵占還是詐欺，我說是侵占，但是什麼人我沒有印象。我確定丙○○
      並不是跟我講說是把錢借給別人，是將錢放在對方保管。因為錢借給人家，根
      本不算是侵占。」等語（見原審卷第五八頁），上開證詞僅能證明證人丙○○
      確曾詢問證人葉涵德有關侵占之問題，況證人丙○○對被告以臺語所述之事情
      始末未能充分瞭解有誤認如上述，自難以證人葉涵德此部分證詞，即認被告虛
      構事實以利用不知情之丙○○繕寫書狀，誣告被害人丁○○。
（四）再觀之保管條載明：「本人丁○○‧‧於八十九年十二月二十六日收取○○○
      先生所寄放三十萬元整、代為保管、言明於九十年二月二十五日無息歸還，如
      逾期不還，本人願負法律責任‧‧保管人丁○○，八十九年十二月二十六日。
      」等語，此有保管條一份在卷可稽（見偵查卷第二九頁），核與上開自訴狀所
      載時間、金額、保管人相符，然被告前曾因偽造文書罪，經臺灣臺中地方法院
      判處有期徒刑六月確定，並自八十九年八月三十一日起入臺灣臺中監獄服刑，
      迄九十年一月二十日執行完畢出獄，此有臺灣高等法院被告全國前案紀錄表一
      份在卷可稽（見本院卷第一六頁），是被告斷難於自訴狀所述之時、地將三十
      萬元拿給被害人丁○○保管，而被告乃係智識成熟之人，衡情當知悉上開事實
      在案件審判過程一經查證即刻明朗，則其除無法順利獲得被害人丁○○之清償
      外，尚須支付證人丙○○繕寫書狀之費用，甚且有觸犯誣告罪之虞，況被告與
      被害人丁○○所涉金錢糾紛金額亦非龐大，兩人復無仇怨，被告何須甘冒誣告
      刑責之風險，而虛構上開自訴狀所載不實情事，此顯與常理相悖，益徵被告欠
      缺誣告之動機與意圖至明。
（五）綜上所述，被告顯無誣告之故意，所為與誣告罪之構成要件有間，此外，復查
      無其他積極證據，足證被告犯誣告罪，原審未詳細調查，遽為被告有罪之諭知
      ，尚有未洽，被告上訴否認犯罪指摘原判決不當，有理由，應由本院將原審判
      決撤銷改判，另諭知被告無罪之判決。
四、據上論斷，應依刑事訴訟法第三百六十九條第一項前段、第三百六十四條、第三
    百零一條第一項前段，判決如主文。
本案經檢察官甲○○到庭執行職務。
中      華      民      國      九十二     年     六      月     十     日
                                臺灣高等法院臺中分院刑事第九庭
                                      審判長法  官  陳  筱  珮
                                            法  官  吳  重  政
              法  官  康  應  龍
右正本證明與原本無異。
被告不得上訴。
如不服本判決應於收受送達後十日內向本院提出上訴書狀，其未敘述上訴之理由者並
得於提起上訴後十日內向本院補提理由書（均須按他造當事人之人數附繕本）。
                                            書記官  黃  薰  慧
中      華      民      國      九十二     年     六      月    十一    日
                                                                        Ｒ


司法院資訊處製作；財團法人民間司法改革基金會備份。
